臺中高等行政法院判決
                                      100年度簡字第122號
原      告　李明宗
訴訟代理人　邢建緯　律師
被      告　臺中市選舉委員會
代　表　人　張壯熙
訴訟代理人　陳哲耀

上列當事人間因公職人員選舉罷免法事件，原告不服中央選舉委
員會中華民國100年6月2日中選訴字第004號訴願決定，提起行政
訴訟。本院判決如下︰
　　主  文
原告之訴駁回。
訴訟費用由原告負擔。
    事實及理由
一、本件被告之代表人於原告起訴後，由胡志強變更為張壯熙，
    並經變更後之代表人張壯熙聲明承受訴訟，核無不合，應予
    准許。
二、事實概要：原告係臺中市東門里第1屆里長之候選人，於民
    國99年11月22日至同月26日競選期間，以候選人身分印發以
    文字圖畫從事競選之宣傳品，但未親自簽名，而違反公職人
    員選舉罷免法第52條第1項前段規定，經被告以100年2月1日
    中市選四字第1003450006號裁處書，裁處原告罰鍰新台幣（
    下同）10萬元。原告不服，提起訴願遞遭駁回，遂提起本件
    行政訴訟。
三、兩造聲明：
 (一)原告聲明求為判決：訴願決定及原處分均撤銷。
 (二)被告聲明求為判決：駁回原告之訴。
四、原告訴稱略以：
 (一)按候選人印發以文字、圖畫從事競選之宣傳品應親自簽名，
   公職人員選舉罷免法第52條第1項前段固定有明文，該條係96
   年11月7日修正由第51條第1項所移列，而該條72年6月28日修
   正理由為：「為防止印發惡意攻訐之無頭傳單，宜由候選人
   親自簽名，以保障候選人之權益。」，78年1月26日修正理由
   為：「．．．為使候選人對於競選活動期間印發之文宣物品
   負責，爰將第1項配合修正。．．．」，依上揭立法理由可知
   ，該條係在避免惡意攻訐之無頭傳單，則若依傳單內容可知
   悉係何人所印發，即非屬無頭傳單，自不得援引該條作為處
   罰之依據。本件原告於臺中市東區東門里第1屆里長選舉競選
   期間所印發「東門福德祠公款買私人房產」之競選文宣（下
   稱系爭文宣），系爭文宣上明確載明：「．．．以上全屬實
   ，若有不實，歡迎提告．．．東區東門里里長候選人李明
   宗」等文句，足見原告已於競選文宣上表明該文宣係其所印
   發，並願意對其於競選期間所印發之競選文宣負責，雖非如
   公職人員選舉罷免法施行細則第29條規定以「逐張親自簽名
   」或以「簽名套印」或「逐張加蓋簽名章」為之，惟從系爭
   文宣上記載即可明知該文宣係原告以號候選人身分所打印
   製發，且原告於訴外人林金山詢問系爭文宣是否係伊製作時
   ，亦表明該文宣係伊所製作，如果有什麼不滿的話可以去提
   告，伊對自己的文宣負責等語，而遭林金山言詞恐嚇，是原
   告對系爭文宣之處置，顯無悖於公職人員選舉罷免法第52條
   第1項前段之立法意旨。訴願決定及原處分未衡酌該條立法意
   旨，逕以原告違反該條規定，裁處10萬元罰鍰，認事用法顯
   有違誤。
 (二)次按「不得因不知法規而免除行政處罰責任。但按其情節，
   得減輕或免除其處罰。」為行政罰法第8條所明定，原告參選
   臺中市東區東門里第1屆里長，並不知競選文宣品須親自簽名
   之規定，而原告於系爭文宣上已印刷表明伊係以候選人身分
   所印發之文句，表彰其願意為該文宣內容負責之意，並無違
   反於公職人員選舉罷免法第52條第1項前段之規定，自得援引
   行政罰法第8條但書之規定，主張減輕或免除其處罰，訴願決
   定及原處分未予以審酌，亦有未洽。綜上，訴願決定及原處
   分均應撤銷。
五、被告答辯略以：
    本件前經被告於作成裁罰處分前通知當事人陳述意見，原告
    於100年1月24日到會陳述略以：系爭文宣品，係伊所印，計
    印3,000份，只印一次，均發放予東門里之里民並已發放完
    畢等語，是系爭文宣係原告所印發，應無疑義，合先敘明。
    按構成違反公職人員選舉罷免法第52條第1項前段規定之構
    成要件，實為候選人印發之競選文宣是否有「親自簽名」，
    與原告所稱系爭文宣內容業已明確載明：「東區東門里里長
    候選人李明宗」等字樣且願意對該文宣負責，應無關聯；
    況原告不得以其係第1次參選里長，稱不明瞭法律及規定，
    而應不予處罰。本件被告皆依據公職人員選舉罷免法及相關
    法規辦理，於作成裁罰處分前，並依行政程序法第36、37、
    39及第40條規定給予當事人陳述意見之機會，並經被告委員
    會議討論通過，以法定最低額度裁罰，是被告處分適法，本
    件原告之訴顯無理由，應予駁回。
六、本件兩造之爭點為：原告於里長選舉競選期間所印發之系爭
    文宣，雖有記載其姓名、東區東門里里長候選人及電話等等
    文句，然無親自簽名之字樣，有無違反公職人員選舉罷免法
    第52條第1項前段之規定？被告予以裁罰，有無違法？
七、按「候選人印發以文字、圖畫從事競選之宣傳品，應親自簽
    名．．．。」、「違反．．．第52條第1項．．．規定者，
    處新臺幣10萬元以上100萬元以下罰鍰。」、「本法第52條
    第1項所定親自簽名，得以簽名套印或逐張加蓋簽名章之方
    式為之。」分別為公職人員選舉罷免法第52條第1項前段、
    第110條第1項及同法施行細則第29條所明定。再按公職人員
    選舉罷免法之立法目的在於維持公平、公開及公正之選舉環
    境，同法第52條第1項前段之規定，有關候選人印發以文字
    、圖畫從事競選等宣傳品，應由候選人親自簽名，以資確保
    文宣來源，為負責之表示方式，避免他人以候選人名義之印
    刷字體，廣發文宣，使選民難以判斷文宣之來源係候選人本
    身或他人所為，又常因文宣數量龐大，候選人難以於文宣上
    逐一親自簽名，同法施行細則第29條乃規定，得以簽名套印
    或逐張加蓋簽名章之方式為之，以求實際可行。是公職人員
    之侯選人，於競選期間印發之宣傳品，自以上開方式簽名，
    方得發放，否則即構成違章。
八、經查，原告係臺中市東門里第1屆里長之候選人，於99年11
    月22日至同月26日競選期間，以候選人身分印發以文字圖畫
    從事競選之宣傳品(訴願卷32頁)，為其所不爭，另被告於本
    件裁處前，亦曾通知原告陳述意見，原告於100年1月24日到
    會陳述略以：系爭文宣品，係伊所印，計印3,000份，只印
    一次，均發放予東門里之里民並已發放完畢等語(本院卷58
    頁)，是系爭文宣係原告所印發甚明。又系爭文宣內容業雖
    有載明：「東區東門里里長候選人李明宗」等字樣，然係
    印制字體，並非原告親自簽名及以簽名套印或逐張加蓋簽名
    章之方式為之，自有違反上開規定。原告自不得以系爭文宣
    上記載即可明知或其他侯選人得知該文宣係原告以號候選
    人身分所打印製發，而謂此方式符合公職人員選舉罷免法第
    52條第1項前段所規定於競選文宣之簽名方式。另按人民違
    反法律上之義務而應受行政罰之行為，應以行為人之故意或
    過失為其責任條件，依司法院釋字第275、521號解釋意旨及
    行政罰法第7條第1項之規定甚明，原告係臺中市東門里第1
    屆里長之候選人，其於競選期間從事發放競選文宣品，自應
    依上開規定，於競選文宣品上簽名，或以簽名套印或逐張加
    蓋簽名章之方式為之，乃未注意，其縱非故意，亦難謂無過
    失責任，尚不得主張以其不知法規而免除行政處罰責任。至
    本件被告未依行政罰法第8條但書之規定，減輕或免除原告
    之處罰，此為被告行使裁量權之範疇，並非本院所得審究，
    併予敘明。
九、綜上所陳，本件原告違章事實明確，其所訴各節，並無可取
    ，被告以原告係臺中市東門里第1屆里長之候選人，於99年
    11月22日至同月26日競選期間，以候選人身分印發以文字圖
    畫從事競選之宣傳品，未親自簽名，違反公職人員選舉罷免
    法第52條第1項前段規定，被告裁處原告罰鍰最低額10萬元
    ，訴願決定予以維持，亦無不合，原告請求撤銷訴願決定及
    原處分，為無理由，應予駁回。另本件為簡易案件，依兩造
    到庭所述各節及卷內資料其事證已臻明確，本院亦認無經言
    詞辯論之必要，爰不經言詞辯論而判決之。
十、據上論結，本件原告之訴為無理由，依行政訴訟法第233條
    第1項、第236條、第195條第1項後段、第98條第1項前段，
    判決如主文。

中　　華　　民　　國　　100　年 　　9 　　月　　21　　日
                臺中高等行政法院第三庭
                                法  官　許  武  峰
以上正本證明與原本無異。
如不服本判決，應於判決送達後20日內，以本訴訟事件所涉及之
法律見解具有原則性者，始得向本院提出上訴狀並表明上訴理由
，經最高行政法院許可，否則不得上訴；如於本判決宣示後送達
前提起上訴者，應於判決送達後20日內補提上訴理由書（均應依
對造人數提出繕本）。
中　　華　　民　　國　　100　年 　　9 　　月　　29　　日
                                書記官　許  騰  云